【裁判字號】    97,交聲,176
【裁判日期】    970826
【裁判案由】    違反道路交通管理處罰條例聲明異議
【裁判全文】
臺灣雲林地方法院交通事件裁定         97年度交聲字第176號
原處分機關  交通部公路總局嘉義區監理所雲林監理站
異  議  人
即受處分人  甲○○
上列異議人因違反道路交通管理處罰條例案件，對於交通部公路
總局嘉義區監理所雲林監理站民國97年8 月4 日所為之處分（原
處分案號：雲監裁字第裁72-KAE266726號裁決書），聲明異議，
本院裁定如下：
    主  文
原處分撤銷。
甲○○不罰。
    理  由
一、原處分意旨略以：異議人即受處分人甲○○於民國97年6 月
    7 日14時45分許，駕駛車號0920-JZ 號自小貨車沿雲154 公
    路由西向東行駛，途經該公路20公里處時，為雲林縣警察局
    西螺分局值勤警員經以雷達測速器測得異議人之車速達每小
    時96公里，逾越該路段所限制之每小時60公里達36公里之多
    ，經值勤警員鳴警笛並以指揮紅旗示意異議人停車受檢，詎
    異議人竟未停車，反而加速往東方向逃逸，值勤警員遂記下
    違規車號、車種、車色，查詢車籍資料核對無誤後，依法開
    單舉發。異議人對上開舉發提出陳述，原處分機關交通部公
    路總局嘉義區監理所雲林監理站仍認違規屬實，依道路交通
    管理處罰條例第40條、第60條第1 款及第63條裁罰異議人新
    臺幣（下同）4,800 元，併計違規點數2 點在案。
二、聲明異議意旨略以：異議人確有於上開時地，駕駛前述貨車
    超速行駛，遇警方攔停仍未停車等違規行為，但實乃係因為
    異議人之女兒李巧芸於當日14時40分許，在家中因不明症狀
    突然昏厥，異議人雖立即致電119 求助，但異議人考量等待
    救護車可能緩不濟急，乃自行駕駛上開貨車將李巧芸送往慈
    愛綜合醫院（下稱慈愛醫院）急救，並再立即致電119 告知
    上情。故異議人係在擔心女兒安危之情形下導致上開違規行
    為，異議人並非有意規避，爰依法聲明異議等語。
三、本院之判斷：
  (一)行政罰法第1 條規定：「按違反行政法上義務而受罰鍰、沒
    入或其他種類行政罰之處罰時，適用本法。但其他法律有特
    別規定者，從其規定。」考其立法目的，在於政府行政事務
    繁雜，為達行政目的，採用不同之處罰方法或手段，致行政
    法規所定之行政罰種類繁多，名稱互異，處罰形式不一，且
    實務上裁罰時之法律適用與理論見解分歧，常生困擾，不但
    影響行政效能，且關係人民權益至鉅，故乃以行政罰法作為
    各種行政法律中有關行政罰之一般總則性規定，期使行政罰
    之解釋與適用有一定之原則與準繩。又因緊急避難亦係阻卻
    違法之正當事由，如因緊急避難之行為致違反行政法上義務
    者，不應予以處罰。但若避難行為未採取適當手段因而過當
    者，尚不能認係阻卻違法之正當事由，惟其情可憫，應可減
    輕或免除其處罰。從而，行政罰法第13條復規定：「因避免
    自己或他人生命、身體、自由、名譽或財產之緊急危難而出
    於不得已之行為，不予處罰。但避難行為過當者，得減輕或
    免除其處罰。」
  (二)異議人於上開時地，違規駕駛前揭貨車超速行駛，遇警攔檢
    仍未停車，遂經警方記下車牌、車號、車色並核對車籍資料
    確認無誤後，逕行開單舉發，異議人不服故提出陳述，原處
    分機關乃開具裁決書，依道路交通管理處罰條例第40條、第
    60條第1 款及第63條之規定裁罰異議人4,800 元，併計違規
    點數2 點等事實，業據異議人供陳明確，復有雲林縣警察局
    97 年6月7 日雲警交字第KAE266726 號舉發違反道路交通管
    理事件通知單影本及原處分機關97年8 月4 日雲監裁字第裁
    72-KAE266726號違反道路交通管理事件裁決書各1 紙在卷可
    稽，堪信為真實。又原處分機關依據上開規定對異議人裁罰
    4,800 元併計違規點數2 點，其目的在對於異議人之交通違
    規行為加以非難，以加強道路交通管理，維護交通秩序，確
    保用路安全，核其性質，屬行政罰法規範之「罰鍰」及「警
    告性處分」（行政罰法第1 條前段、第2 條第4 款之規定參
    照），再道路交通管理處罰條例並未對於緊急避難之行為加
    以規範，是異議人本件違規行為，自有上開行政罰法規定之
    適用。
  (三)關於異議人本件違規之原因，係因為異議人之女兒李巧芸於
    當日「14時40分」許，在家中因不明症狀突然昏厥，異議人
    雖立即致電119 求助，但異議人考量等待救護車接送可能緩
    不濟急，乃逕自駕駛上開貨車將李巧芸送往慈愛醫院急救，
    並隨即再致電119 告知上情等節，已經異議人陳述綦詳，又
    李巧芸確因換氣過度導致暈厥，於當日「14時55分」至慈愛
    醫院急診進行治療，至同日16時20分方離院，且異議人所使
    用門號0000000000號行動電話，確實在當日「14時40分」、
    「14時42分」均有撥打119 之通話紀錄（通話時間分別為98
    秒及18秒）等事實，亦有慈愛醫院97年7 月19日所出具之診
    斷證明書、中華電信資料查詢單各1 紙及異議人全戶戶籍謄
    本1 份附卷可證，另異議人上開違規行為之發生時間係在當
    日「14時45分」，特經本院敘明如上，將上開證據資料相互
    勾稽觀之，堪信異議人所稱其因李巧芸在家中昏厥，故未待
    救護車到來，即自行駕車將之送往醫院進行急救，且在愛女
    心切之情形下，方有本件超速、遇警攔檢不停車等違規行為
    等語，應非飾卸之詞，可以採信。是異議人上開違規舉措，
    顯係為避免其女兒生命、身體之緊急危難所致，衡以天下父
    母心，在異議人突遭逢李巧芸在家中因不明原因昏厥之當下
    ，雖已立即電召救護車，但當時既無從查知病因，則異議人
    擔心救護車來到已緩不濟事，為避免錯過搶救之第一黃金時
    間，逕自駕車載送李巧芸前往醫院救治，途中超速行駛，未
    停車接受稽查，凡此種種，均可認為係異議人出於不得已之
    必要行為，合於上開緊急避難之要件，且難認有何避難過當
    之情事，可以阻卻違法，依照行政罰法第13條前段之規定，
    自不得對異議人上開違規行為加以處罰。
四、綜上所陳，異議人本件違規行為具備法定阻卻違法事由，不
    應處罰，原處分機關不察，遽對異議人為上開裁決，即難認
    為允當，本件異議人之異議為有理由，自應由本院將原處分
    撤銷，改諭知異議人不罰，以資適法。
五、依道路交通案件處理辦法第20條前段，裁定如主文。
中    華    民    國    97    年    8     月    26    日
                  交通法庭    法  官  王  紹  銘
以上正本證明與原本無異。
如不服本裁定，應於裁定送達後5 日內向本院提出抗告狀（須附
繕本）。
                              書記官  王  秀  如
中    華    民    國    97    年    8     月    28    日


司法院資訊處製作；財團法人民間司法改革基金會備份。
